臺灣高等法院民事判決　　　　　　　　　　　　　　　九十三年度上字第二０五號
　　上　訴　人　華凌塑膠企業有限公司
　　法定代理人　詹益華
　　訴訟代理人　陳欣佑律師
　　被　上訴人　甲○○
　　訴訟代理人　葉海萍律師
右當事人間分配表異議之訴事件，上訴人對於中華民國九十二年十二月十七日臺灣臺
北地方法院九十二年度訴字第二五一七號第一審判決提起上訴，經本院於九十三年七
月二十一日言詞辯論終結，判決如左：
    主      文
上訴駁回。
第二審訴訟費用由上訴人負擔。
    事實及理由
一、上訴人起訴主張：
  (一)原法院九十二年執丙字第四十五號給付保險金強制執行事件（下稱系爭強制執行
    事件），債務人宏儲股份有限公司（下稱宏儲公司）前曾就其承租坐落於桃園縣
    龜山鄉樂善村三二之八、十二號（下稱三二之八、三二之十二號）等廠房，向富
    邦產物保險股份有限公司（下稱富邦產險公司）投保金額為新臺幣（下同）六百
    五十萬元及五百萬元，合計一千一百五十萬元，向東泰產物保險股份有限公司（
    下稱東泰產險公司）投保之金額為三百萬元（保單號碼一五０四第八九Ｙ三○○
    ○○八號）。被上訴人於九十年二月六日對債務人宏儲公司之保險金（富邦產險
    公司理賠）在一千萬元以內進行假扣押（原法院九十民執全字第三四六號）。其
    後於九十一年九月二十七日在臺灣桃園地方法院與宏儲公司成立訴訟上和解（九
    十年重訴字第五四一號），遂於九十一年八月一日撤銷對富邦產險公司之假扣押
    ，以方便其領取保險金，對不足額部分，則對第三人東泰產險公司之賠償金繼續
    扣押。被上訴人既撤回假扣押，宏儲公司遂得以領回一千一百五十萬元之保險金
    ，扣除被上訴人假扣押之四百五十萬元，實領應為七百萬元，則被上訴人已受領
    七百萬元。被上訴人債權標的額七百八十萬元受領七百萬元後，實際債權僅餘八
    十萬元，故被上訴人僅撤銷對富邦產險公司之假扣押方便其領取，對不足部分則
    對第三人東泰產險公司賠償金繼續扣押，被上訴人既就債權標的已絕大部分受償
    ，復已扣押東泰產險公司三百萬元之理賠金，已足額受償有餘，竟於系爭執行事
    件以債權之全額七百八十萬請求執行，就上訴人所扣押之金額參與分配，違反債
    權平均分配原則，應予剔除。
  (二)被上訴人於先對宏儲公司為假扣押執行之聲請，嗣後於同年十一月二十九日提起
    本案訴訟請求宏儲公司賠償八百萬元，並於九十一年七月與宏儲公司成立和解並
    於九十一年八月一日撤回前開假扣押執行，足證假扣押債權與和解債權為同一債
    權，被上訴人僅得本於同一債權請求損害賠償。
  (三)被上訴人未受償之餘額為三百九十三萬八千三百六十九元：
    系爭失火標的建築物共向富邦產險公司投保一千一百五十萬元，經大華公證有限
    公司出具之公證報告書，其理算金額各為一百八十三萬一千一百四十一元、三百
    九十三萬八千三百七十元，經富邦產險公司理賠保險金五百七十六萬九千五百十
    元，則被上訴人因宏儲公司漏未投保而無法受領之保險金為五百七十六萬九千五
    百十元，逾此部分被上訴人對宏儲公司無其他實體上之請求權存在，被上訴人已
    領取一百八十三萬一千一百四十一元，則被上訴人未受償之餘額為三百九十三萬
    八千三百六十九元。被上訴人訴請債務不履行損害賠償八百萬元，嗣以讓與建物
    保險理賠金五百二十四萬五千四百二十五元及以七百八十萬元成立訴訟上之和解
    ，意圖利用訴訟上之和解，規避法院對實體請求權存否之認定，被上訴人和解之
    金額並未扣除被上訴人已具領之一百八十三萬一千一百四十一元，逕以全額參與
    分配保險金，足生損害於宏儲公司之其他債權人。
  (四)上訴聲明：
    1.原判決廢棄。
    2.原法院九十二年執丙字第四十五號給付保險金強制執行事件，就被上訴人應分
      配債權金額二百八十七萬七千零九十三元及強制執行費用五萬四千九百四十元
      部分應予剔除。
二、被上訴人則以：
  (一)被上訴人訴請宏儲公司賠償八百萬元之案件（台灣桃園地方法院九十年度重訴字
    第五四一號），係針對該公司未依租約規定投保所致被上訴人三間廠房燒燬之損
    失而起訴，並未針對被上訴人之租金損害而起訴。且廠房如未遭燒燬，被上訴人
    本可持續收租相當長久之時間，且廠房所坐落之土地為農地，農業發展條例第三
    十一條已明定農地應限制農用，否則不准移轉所有權，故該土地目前已無興建廠
    房之可能，被上訴人實際損失為數十年可收之租金，以租約所載每月租金三十二
    萬零四百元計算，金額實有數千萬元，並非八百萬元所能彌補。
  (二)火災發生後負責估算理賠金額之公證公司，均係由保險公司所片面指定，並交付
    估算費用予公證公司，故公證公司之立場較偏袒保險公司，估算之原則極為保守
    ，一般均為低估。故以公證公司估算之金額作為房屋價值之估計，必屬過低。另
    方面觀察，系爭三二之八號及三二之十二號廠房於保險契約所載「保險金額」各
    為五百萬元，富邦產險公司事先經過查看、估算，始可能同意承保，上開二間廠
    房若無各五百萬元之價值，富邦產險公司焉會各以「保險金額五百萬元」承保。
    至於宏儲公司漏未承保之桃園縣龜山鄉樂善村三二之十號廠房，面積與另二廠房
    相去不遠，則三間廠房之價值以一千二百萬元估算，並無造假之嫌，遑論被上訴
    人僅訴請賠償八百萬元，又僅以七百八十萬元與該公司和解。
  (三)被上訴人所受損失為二千萬元，且被上訴人於台灣桃園地方法院九十年度重訴字
    第五四一號僅就三間廠房被燒燬之損失起訴，並未就租金之損失起訴。此外，被
    上訴人與宏儲公司於九十一年七月十二日簽立之協議書第二條業已明載宏儲公司
    應另以七百八十萬元於前開損害賠償事件與被上訴人成立和解，足見協議書第一
    條所讓與之保險金債權與後來在訴訟案件中以七百八十萬元之和解係屬兩事，正
    因為前者不足以彌補被上訴人之全部損失二千萬元，始會再約定後者之和解。則
    被上訴人於九十一年八月十九日受領之一百八十三萬一千一百四十一元根本與一
    個月零八天以後於九十一年九月二十七日在訴訟上以七百八十萬元達成之和解無
    關，不生所得利益超過起訴範圍可言，更無扣除之理由。
  (四)答辯聲明：上訴駁回。
三、兩造不爭執之事實：
  (一)上訴人主張系爭強制執行事件中債務人宏儲公司對第三人富邦產物保險公司之保
    險金債權四百五十三萬一千八百四十元由上訴人與被上訴人二名債權人分配，其
    中上訴人以債權四百五十萬元（原法院八十九年度裁全字第七七四五號假扣押裁
    定）分配得執行費三萬一千八百四十元（分配比率１００％）、債權本金一百五
    十六萬七千九百六十七元（分配比率３４．８４３７％）；被上訴人則以債權本
    金七百八十萬元、利息四十五萬七千一百三十七元（臺灣桃園地院九十年度重訴
    字第五四一號和解筆錄）分配得執行費用五萬四千九百四十元（分配比率１００
    ％）、債權本金及利息共計二百八十七萬七千零九十三元（分配比率３４．８４
    ３７％）等情，有分配表附卷可憑，並經本院調取原法九十二年度執字第四十五
    號強制執行卷核閱屬實，自堪信為真實。
  (二)被上訴人訴請宏儲公司損害賠償案件，雙方於九十一年九月二十七日以七百八十
    萬元成立和解（台灣桃園地方法院九十年度重訴字第五四一號）。
  (三)系爭三二之八號及三二之十二號廠房燒燬後經大華公證公司有限公司鑑價後各為
    三百九十三萬八千三百七十元及一百八十三萬一千一百四十一元，三二之十號廠
    房則未理算。
  (四)被上訴人自富邦產險公司受領保險金一百八十三萬一千一百四十一元。
四、兩造爭點之論述：
    上訴人主張被上訴人於前開執行名義成立後，債權已全額受償或部分受償，被上
    訴人則否認之，並以全未受償置辯。是以本件之爭執點為原法院九十民執全字第
    三四六號之假扣押債權（下稱假扣押債權）與台灣桃園地方法院九十年重訴字第
    五四一號之和解債權（下稱和解債權）是否為不同之債權？以及被上訴人取得之
    執行名義七百八十萬元債權是否已經全部或部分受償而不得參與分配？
  (一)本件假扣押債權與和解債權為不同之債權：
    (1)上訴人主張假扣押債權與和解債權為同一債權，被上訴人僅得本於同一債權請
      求損害賠償，被上訴人則否認之。查，宏儲公司於八十七年一月十六日向被上
      訴人承租系爭廠房。嗣上開廠房於八十九年十月四日發生火災，全部廠房遭燒
      燬。被上訴人欲向承保該屋火險之富邦產險公司請求理賠，始知宏儲公司不僅
      就三二之一０號廠房漏未投保，即就其投保之另二間廠房即三二之八、三二之
      一二號廠房，亦未指定被上訴人為受益人，致被上訴人無法領得任何保險金，
      被上訴人遂於九十年二月六日就宏儲公司對富邦產險公司之火災理賠金債權於
      一千萬元之範圍內進行假扣押，嗣後被上訴人具狀向台灣桃園地方法院請求宏
      儲公司及其法定代理人連帶賠償系爭廠房因火災之損失八百萬元，此有被上訴
      人所提出起訴狀影本在卷可證（本院卷第四十頁至四十二頁）。被上訴人於前
      開訴訟進行中與宏儲公司協議以七百八十萬元成立訴訟上和解。依被上訴人與
      宏儲公司所達成之協議，協議內容由宏儲公司同意讓與富邦產險公司保險金債
      權予被上訴人，另以七百八十萬元成立和解，此有協議書、和解筆錄可憑（見
      原審卷第二○五頁至第二○八頁），且經證人即宏儲公司法定代理人吳俊熤到
      庭結證屬實（原審卷第一九五頁至第一九九頁），應堪採信。
    (2)被上訴人與宏儲公司於九十一年七月十二日簽立之協議書第二條載明：「甲方
      （宏儲公司）以第一條保險金債權尚不足以彌補乙方（被上訴人）出租三棟廠
      房之全部損失（甲方實際損失建物部分約一千二百萬元、租金損失約八百萬元
      ，合計新台幣約二千萬元），甲方應另以七百八十萬元於台灣桃園地方法院九
      十年重訴字第五四一號損害賠償事件與乙方成立和解」，足見第一條所讓與之
      保險金債權與後來在訴訟案件中以七百八十萬元之和解係屬不同之債權。亦即
      被上訴人自富邦產險公司領取一百八十三萬一千一百四十一元保險金與被上訴
      人執行名義之和解筆錄為不同之和解條件，分屬不同之賠償。故上訴人主張假
      扣押債權與和解債權為同一債權云云，不足採信。
  (二)被上訴人取得執行名義之七百八十萬元債權，於執行名義成立後均未受償：
    (1)關於宏儲公司對富邦產險公司保險金債權七百零七萬六千五百六十六元部分：
      此部分保險金其中四百五十三萬一千八百四十元由原法院執行處扣押並於系爭
      強制執行事件中分配，業據本院調閱原法院九十二年度執字第四十五執行卷及
      併案卷：八十九年度執全字第三三三八號、八十九年度執全字第三一三六號、
      九十年度執全字第三四六號、九十年度執全字第七三六號執行卷證查核屬實；
      另七十一萬三千五百八十五元由吳俊熤領取；其餘一百八十三萬一千一百四十
      一元由被上訴人領取，此有富邦產險公司九十二年七月三十日函附卷可憑（原
      審卷第六八頁）。被上訴人於九十一年八月十九日受領之前開一百八十三萬一
      千一百四十一元，亦有富邦產險公司所提出之受領收據可證（原審卷第七一頁
      ）。亦即被上訴人受領前開金額係在九十一年九月二十七日成立訴訟上和解之
      前，自不能認為被上訴人因訴訟上和解所取得之執行名義業已受償。
    (2)關於宏儲公司對東泰產險公司（現更名為國泰世紀產物保險股份有限公司）保
      險金債權二百十一萬零二百五十三元部分：
      此部分保險金，東泰產險公司於九十一年十二月十六日匯入吳俊熤第一商業銀
      行大園分行帳戶，此有該公司九十二年九月二日函附卷可憑（原審卷第六二頁
      ）。而前開匯入款項於九十一年十二月十九日分別以每筆一萬、三萬至十萬元
      之現金提領，則有第一商業銀行函覆之存款分類明細表可稽（原審卷第一九頁
      至第一八五頁），經原審詢以證人即宏儲公司法定代理人吳俊熤證稱：「螢光
      筆劃線部分，該部分的提款是東泰的保險金，因為之前的欠款、律師費用、垃
      圾處理費等的支出。因為公司那時已經沒有營業，所以錢是匯到我的帳戶。該
      部分是我太太去領的，提領方式我不清楚。我另外有向台北國際商銀林口分行
      信用貸款，是以公司名義貸款。因為黃世興已經代公司還款，所以我提領來還
      給黃世興。開給環保公司的支票及還給黃世興的金額。」等語（原審卷第一九
      六頁）。證人吳俊熤之證詞，核與原法院向台北國際商業銀行林口分行調閱之
      宏儲公司借貸及還款資料相符（見卷第二一五頁至第二二一頁），應可採信，
      故被上訴人於和解筆錄成立後未就此部分保險金受償。
    (3)如前所述，被上訴人執行名義成立緣由，與系爭強制執行程序債務人宏儲公司
      對東泰產險公司及富邦產險公司之保險金給付情形，以及受領保險金之時間、
      受領後之資金流向等可以確認，被上訴人執行名義之七百八十萬元債權（含利
      息、執行費用）於執行名義成立後，均未受償。故上訴人主張被上訴人和解之
      金額並未扣除被上訴人已具領之一百八十三萬一千一百四十一元，逕以全額參
      與分配保險金，並無理由。
  (三)上訴人另主張被上訴人並未受有二千萬損失云云，被上訴人在受領一百八十三萬
    一千一百四十一元之保險金後，復再於訴訟上以七百八十萬元達成和解，如此被
    上訴人所得利益竟超過起訴範圍云云。查，被上訴人訴請宏儲公司賠償八百萬元
    之案件（台灣桃園地方法院九十年度重訴字第五四一號），係針對該公司未依租
    約規定投保所致被上訴人三間廠房燒燬之損失而起訴，並未針對被上訴人之租金
    損害而起訴。故宏儲公司與被上訴人所訂立之協議書將被上訴人之損失分為建物
    損失與租金損失部分（見本院卷第五三頁背面），宏儲公司並就建物損失以七百
    八十萬元與被上訴人成立訴訟上和解，並未逾被上訴人前開起訴之金額。再者，
    被上訴人因系爭廠房毀損而不能將廠房出租於宏儲公司或其他第三人，因此受有
    相當於租金之損害，宏儲公司應彌補被上訴人此部分之損害，亦屬當然。則被上
    訴人以七百八十萬債權參與分配，並無損害上訴人債權之情事，上訴人前開主張
    係無理由。
五、綜上所述，本件上訴人主張為不足採，被上訴人抗辯尚屬可信。從而上訴人提起
    分配表異議之訴，請求將系爭強制執行事件分配表，被上訴人分配債權金額二百
    八十七萬七千零九十三元及強制執行費用五萬四千九百四十元部分予以剔除，為
    無理由，不應准許。原審為上訴人敗訴之判決，並無不合。上訴意旨指摘原判決
    不當，求予廢棄改判，為無理由，應予駁回。
六、本件事證已臻明確，兩造其餘攻擊防禦方法，經審酌後，或與本件無涉，或與判
    決結果不生影響，毋庸一一論列。
七、據上論結，本件上訴為無理由，依民事訴訟法第四百四十九條第一項、第七十八
    條，判決如主文。
中　　　華　　　民　　　國　　九十三　　年　　　八　　　月　　   四 　　日
                              民事第三庭
                                  審判長法  官  吳  謙  仁
                                        法  官  連  正  義
                                        法  官  蘇  瑞  華
正本係照原本作成。
如不服本判決，應於收受送達後二十日內向本院提出上訴書狀，其未表明上訴理由者
，應於提出上訴後二十日內向本院補提理由書狀（均須按他造當事人之人數附繕本）
上訴時應提出委任律師或具有律師資格之人之委任狀；委任有律師資格者，另應附具
律師資格證書及釋明委任人與受任人有民事訴訟法第四百六十六條之一第一項但書或
第二項（詳附註）所定關係之釋明文書影本。
中　　　華　　　民　　　國　　九十三　　年　　　八　　　月　　　五　　　日
　　　　　　　　　　　　　　　　　　　　書記官  賴  以  真
附註：
民事訴訟法第四百六十六條之一（第一項、第二項）：
對於第二審判決上訴，上訴人應委任律師為訴訟代理人。但上訴人或其他法定代理人
具有律師資格者，不在此限。
上訴人之配偶、三親等內之血親、二親等內之姻親，或上訴人為法人、中央或地方機
關時，其所屬專任人員具有律師資格並經法院認為適當者，亦得為第三審訴訟代理人
。
